【裁判字號】    98,重訴,159
【裁判日期】    981023
【裁判案由】    塗銷地上權登記
【裁判全文】
臺灣士林地方法院民事判決             98年度重訴字第159號
原      告  丙○○
訴訟代理人  陳凱平律師
被      告  永豐資財股份有限公司
法定代理人  乙○○
訴訟代理人  丁○○
上列當事人間請求塗銷地上權登記事件，本院於民國98年10月5
日言詞辯論終結，判決如下：
    主      文
被告應將台北市○○區○○段六小段三三地號土地，經台北市士
林地政事務所以士林字第二九０三二０號收件，於民國九十三年
十一月十二日所為權利價值新台幣壹仟萬元、權利範圍全部、存
續期間不定期、年租新台幣壹佰元之地上權登記予以塗銷。
訴訟費用新台幣壹拾萬零伍佰拾元由被告負擔。
    事實及理由
一、原告起訴主張：台北市○○區○○段6 小段33地號土地（下
    稱系爭土地）原為訴外人賴福成所有，其因與被告有借貸關
    係存在，而以上開土地設定本金最高限額新台幣（下同）
    6,000 萬元之第一順位抵押權予被告，並於民國93年11月12
    日將上開土地設定地上權予被告，權利價值為1,000 萬元，
    未定存續期間，地租為每年100 元。嗣系爭土地經鈞院民事
    執行處以96年度執字第39101 號強制執行事件拍賣，由訴外
    人林江娟捐拍定取得所有權，並於97年11月17日將其中權利
    範圍1/2 之所有權出售予原告，於98年1 月7 日完成移轉登
    記。又因賴福成業將借款全部清償，被告已於97年4 月30日
    向賴福成為拋棄地上權之意思表示，然迄今仍未辦理塗銷登
    記，致妨害原告之所有權，為此，爰依民法第767 條、第
    821 條，及土地登記規則第27條第8 款、第143 條之規定，
    請求被告塗銷系爭地上權登記等語。並聲明：被告應將台北
    市○○區○○段6 小段33地號土地，經台北市士林地政事務
    所以士林字第290320號收件，於93年11月12日所為權利價值
    1,000 萬元、權利範圍全部、存續期間不定期、年租100 元
    之地上權登記予以塗銷。
二、被告則以：被告前因賴福成屆期未能清償借款，遂向鈞院聲
    請就賴福成所有之系爭土地為強制執行，嗣賴福成偕同訴外
    人甲○○出面表示欲由甲○○承擔賴福成之所有債務，三方
    遂於97年4 月10日簽訂債務承擔協議書，被告並已依約撤回
    前述強制執行之聲請，然因該執行事件尚有其他債權人參與
    ，致強制執行程序並未停止，且經他人拍定，為因應此突發
    變故，被告遂與甲○○另於97年4 月30日簽訂債權讓與契約
    書，約定終止原債務承擔契約之效力，並由被告於甲○○代
    償全部債務同時，將對於賴福成之債權及抵押權讓與甲○○
    ，至系爭地上權因讓與須經所有權人同意，雙方遂約定由被
    告出具地上權塗銷文件交付甲○○，由其自行辦理塗銷登記
    ，被告並已將該債權讓與情事通知賴福成，經賴福成之子即
    原告收受。由上情可知，被告在與甲○○簽訂債權讓與契約
    書後，已無任意對賴福成表示拋棄地上權之權利，故被告於
    97年4 月30日寄發之通知書，目的僅在通知賴福成其債務已
    由他人代償之事實，並無拋棄地上權之意思，原告主張系爭
    地上權業經被告拋棄云云，應不足採等語，資為抗辯。並聲
    明：原告之訴駁回。
三、兩造不爭執之事實：
  (一)系爭台北市○○區○○段6 小段33地號土地原為賴福成所有
    ，其因與被告有借貸關係存在，以上開土地設定本金最高限
    額6,000 萬元之第一順位抵押權予被告，並於93年11月12日
    將上開土地設定地上權予被告，權利價值為1,000 萬元，未
    定存續期間，地租為每年100 元。嗣系爭土地經本院民事執
    行處以96年度執字第39101 號強制執行事件拍賣，由林江娟
    捐拍定取得所有權，並於97年11月17日將其中權利範圍1/2
    之所有權出售予原告，於98年1 月7 日完成移轉登記。
  (二)賴福成曾與甲○○及被告於97年4 月10日簽訂債務承擔協議
    書。
  (三)被告於97年4月30日寄發原證二所示之信函予賴福成。
  (四)被告與甲○○另於97年4 月30日簽訂債權讓與契約書，並於
    同年5 月8 日通知賴福成，經賴福成於同年月12日收受。
  (五)被告迄今未塗銷系爭地上權登記。
四、本件經依民事訴訟法第271 條之1 準用同法第270 條之1第1
    項第3 款規定，整理並協議簡化爭點後，兩造同意協議簡化
    後之爭點為：被告是否業以原證二對賴福成表示拋棄系爭地
    上權？原告請求被告塗銷系爭地上權有無理由？（本院卷第
    50頁背面）茲就上開爭點，析述本院得心證之理由如下：
  (一)查被告曾於97年4 月30日寄發通知函乙件予賴福成，其內容
    表示：「97/04/11前簽『債務承擔協議書』匯入款500 萬元
    ，本公司停拍、撤封。97/04/30收台支3,000 萬及台支
    23,153,989元各一張後，本公司已依約定拋棄新安段6 小段
    33地號之地上權並讓與抵押權（本息結清）」等語，此有該
    通知函影本1 件在卷可稽（本院98年度他調字第123 號卷第
    10頁），是被告業以上開函件向當時之土地所有權人賴福成
    明白表示拋棄系爭地上權之意，應甚為明確。至被告雖以前
    揭情詞，辯稱其寄發上開通知函之目的，僅在通知賴福成其
    債務已由他人代償之事實，並無拋棄地上權之真意，且被告
    與甲○○簽訂債權讓與契約書後，已無任意對賴福成表示拋
    棄地上權之權利云云，然按，解釋意思表示，固須探求
    當事人之真意，不得拘泥於所用之辭句，但所用之辭句業已
    表示當事人真意，無須別事探求者，即不得反捨所用之辭句
    而更為曲解（最高法院86年度台上字第3042號判決意旨參照
    ），查被告所發前揭通知函，其內容實已明確表示拋棄系爭
    地上權之意，並無別事探求其真意之必要，且觀諸該通知函
    提及之「債權承擔協議書」內容，其中第4 條第2 項確有被
    告同意於甲○○付清還款總額後即拋棄系爭地上權之約定，
    此有該債務承擔協議書影本1 件在卷足參（本院卷第34頁）
    ，是該通知函謂被告已「依約定」拋棄系爭地上權，自甚屬
    合理，毫無矛盾錯謬之處，被告辯稱上開通知函並無拋棄系
    爭地上權之真意云云，顯有悖其辭句所示之文義，非屬可取
    。又被告雖於97年4 月30日另與甲○○簽訂債權讓與契約書
    ，並於契約第5 條約定被告應交付辦理系爭地上權塗銷登記
    之文件予甲○○，由甲○○自行辦理塗銷登記，此有被告所
    提出之債權讓與契約書影本1 件附卷可憑（本院卷第15頁）
    ，惟此乃被告與甲○○間之約定，原告事先並不知情，亦未
    參與，此為兩造所不爭執，則被告縱有違反上開約定而自行
    向原告表示拋棄系爭地上權之情事，亦僅屬是否應對甲○○
    負債務不履行責任之問題，尚不影響其拋棄之效力；況被告
    並未因前開債權讓與契約書之簽訂而喪失系爭地上權，此亦
    為被告所不爭，則其既仍為系爭地上權之權利人，自有處分
    該地上權之權能，其辯稱並無拋棄系爭地上權之權利云云，
    亦非可採。從而，被告業以前述通知函對賴福成表示拋棄系
    爭地上權之意思，要堪認定。
  (二)按物權除法律另有規定外，因拋棄而消滅；地上權未定有期
    限者，地上權人得隨時拋棄其權利。但另有習慣者，不在此
    限。前項拋棄，應向土地所有人以意思表示為之；有支付地
    租之訂定者，其地上權人拋棄權利時，應於1年前通知土地
    所有人，或支付未到支付期之1 年份地租。民法第764 條第
    1 項、第834 條、第835 條分別定有明文。經查，系爭地上
    權未定有期限，然有支付地租之約定，此觀卷附土地登記謄
    本所示甚明（本院98年度他調字第123 號卷第9 頁），是依
    上開法條規定，被告於拋棄地上權時，本應於1 年前通知土
    地所有人，或支付未到支付期之1 年份租金，然此規定之目
    的既在保護土地所有權人之利益，則若土地所有權人同意地
    上權人無須依前開規定提前通知或支付1 年之租金，即得拋
    棄地上權，自無不可，而觀諸前述債務承擔契約之內容，賴
    福成顯已同意被告得拋棄其地上權，而無須提前通知或支付
    1 年之租金，是被告事後於97年4 月30日依該債務承擔契約
    之約定，向賴福成為拋棄系爭地上權之意思表示，即屬合法
    ，其地上權自因此而消滅。
  (三)又按，所有人對於妨害其所有權者，得請求除去之。各共有
    人對於第三人，得就共有物之全部為本於所有權之請求。但
    回復共有物之請求，僅得為共有人全體之利益為之。民法第
    767 條中段、第821 條分別定有明文。查本件被告之地上權
    業因其拋棄而消滅，前已詳述，則其迄未將該地上權登記予
    以塗銷，顯已妨害原告之所有權，是原告依上開規定，請求
    被告塗銷系爭地上權登記，洵屬有據，應堪准許。
五、從而，原告訴請被告將台北市○○區○○段6 小段33地號土
    地，經台北市士林地政事務所以士林字第290320號收件，於
    93年11月12日所為權利價值1,000 萬元、權利範圍全部、存
    續期間不定期、年租100 元之地上權登記予以塗銷，為有理
    有，應予准許。
六、本件訴訟費用額確定為100,530 元（裁判費100,000 元、證
    人日旅費530 元），並應由被告負擔，爰併諭知如主文第2
    項所示。
七、本件判決基礎已臻明確，兩造其餘攻防方法及訴訟資料經本
    院斟酌後，核與判決結果不生影響，故不另一一論述，併此
    敘明。
八、據上論結，原告之訴為有理由，依民事訴訟法第78條、第87
    條第1 項，判決如主文。
中    華    民    國    98    年    10    月    23    日
                  民事第二庭法  官  馬傲霜
以上正本係照原本作成。
如對本判決上訴，應於判決送達後20日內向本院提出上訴狀。
中    華    民    國    98    年    10    月    27    日
                            書記官  許秋莉


司法院資訊處製作；財團法人民間司法改革基金會備份。
